臺灣高等法院花蓮分院刑事判決　　　　 96年度上訴字第111號
上　訴　人　臺灣臺東地方法院檢察署檢察官
被　　　告　乙○○
　　　　　　　　　　（現因另案於台灣東成技能訓練所執行）
上列上訴人因被告搶奪等案件，不服臺灣臺東地方法院95年度訴
字第322號中華民國96年2月27日第一審判決（起訴案號：臺灣臺
東地方法院檢察署95年度偵字第1603號），提起上訴，本院判決
如下：
    主  文
上訴駁回。
    理  由
一、本案審理範圍：本件原審認定被告涉犯刑法第304條之強制
    罪及第305條之恐嚇危害安全罪。檢察官僅就原審認被告涉
    犯強制罪部分上訴，未就被告涉犯之恐嚇危害安全罪上訴，
    被告則未上訴，故被告所涉之刑法第305條恐嚇危害安全罪
    部分已確定，先予敘明
二、經本院審理結果，認第一審判決以被告乙○○犯刑法第304
    條第1項之罪，累犯，處拘役20日，認事用法及量刑均無不
    當，應予維持，除補充下敘理由外，其餘引用一審判決書記
    載之事實、理由及證據（如附件）。
二、檢察官上訴意旨以：
（一）被告騎乘被害人甲○○之機車，就未經同意消耗汽油部分
      ，縱使非屬明知故意，亦屬未必故意。被告於偵查中坦承
      知悉騎乘機車會耗費油料，是本件被告未經被害人同意取
      走被害人機車鑰匙並消耗車汽油部分應論以搶奪罪。
（二）行為人主觀上雖未有將機車據為己有之意，然既有免費使
      用機車，貪圖無須支付汽油費用之意使用他人機車，則是
      否仍謂對汽油部分無消耗意圖？又例如某竊盜行為人竊取
      他人皮包，皮包內有現金、信用卡及金融卡等，則是否能
      因行為人在竊取之目的係該只皮包，行為人行竊之時不知
      皮包內有何財物，而認被告只有竊取皮包而未竊取其內之
      現金、信用卡及金融卡？
（三）故判斷行為人就汽油部分是否要論以搶奪罪，應從行為人
      主觀上有無消耗汽油之認知做判斷，才是構成要件故意應
      判斷者，原判決所指之「目的」，實係「動機」，與判斷
      主觀構成要件無涉。且依經驗法則可認定行為人主觀上應
      有消耗汽油之認知，被告辯稱使用機車時未想到汽油之詞
      並不足採。是原審以違背經驗法則之論理方式，認定被告
      未構成搶奪，顯非適法，請將判決撤銷，更為適法之判決
      。
三、經查：
（一）刑法上之搶奪罪，除客觀上須有奪取行為外，並以主觀上
      明知其無取得之權利，而圖為自己或第三人不法之所有為
      構成要件，如果誤認為有權取得，縱為排除他人妨害具有
      類似奪取之情形，仍難論以該項罪名（29年上字第124號
      判例參照）。
（二）參以被害人甲○○於偵查中之供述，被告當日係酒後借用
      其機車，伊曾要載被告，被告拒絕後將機車騎走，方報警
      ，此與被告辯稱之當日係酒後向被害人借機車欲購物，因
      酒醉，被害人擔心其肇事，故原拒絕借用，然其後亦借其
      使用，並無搶奪汽油等語大致相符，被害人雖極不願被告
      使用系爭機車，然被告並非基於不法腕力強行取用機車或
      汽油，則不論機車或汽油部分，均無法認定被告有不法取
      得之犯意。至被告於取得被害人自行交付之機車鑰匙前之
      行為，既有迫令被害人之行為，被害人亦因違反意願交付
      鑰匙予被告，此部分自構成強制罪。
（三）故本件被告係以不法之方式逼令他人違反意願而交付（或
      稱出借）物品（含機車汽油），其主觀上認為取得上開物
      品係向被害人借用，在客觀上，被害人對系爭物品所有權
      之管領力並非因遭不法腕力奪取，而係因先遭不法之方式
      逼迫，致雖非自願，然並非係不及抗拒致財物遭取走，以
      本件而言，被害人係以容認之方式任被告取去物品，故依
      其行為形態之客觀事實及內在主觀意念，均不能認為被告
      係以不及抗拒之不法手段取得利益，即其獲取不法利益之
      方式並非係以令人不及抗拒之方式奪取財物。被告逼令他
      人違反意願出借物品所為，與搶奪之目的有別，亦與於猝
      不及防時奪取他人財物之樣態不同。況上訴理由所引竊取
      皮包目的之例示，除非知悉皮包係高價物品，目標即在皮
      包，否則一般之竊盜目標應係皮包內之財物
（四）本件被害人與被告間原有相當程度之信賴關係，被害人並
      將住處提供被告居住，被告固未於被害人表示同意前即逕
      行騎走被害人所有之機車，惟其使用機車目的為騎乘以購
      物，被告嗣後亦將機車騎返被害人住處後返還，縱有使用
      機車中之汽油，惟借用物品當會使用或消耗物品之材質或
      內容，依此論以搶奪汽油，實有未洽。故綜合被告與被害
      人之關係，及被告騎機車之動機、目的並所有一切情狀綜
      合觀之，尚難遽認被告確有為自己不法所有之意圖（另可
      參照最高法院92台上第3445號判決）。
（五）綜上所述，本件原審就被告行為所構成之犯罪，論述甚詳
      ，檢察官上訴並無理由，應予駁回。
據上論結，應依刑事訴訟法第373條、第368條，判決如主文。
本案經檢察官丙○○到庭執行職務。
中　　華　　民　　國　　96　　年　　7　　月　　13 　  日
                        審判長法  官  何方興
                              法  官  林德盛
                              法  官  王紋瑩
以上正本證明與原本無異
本件判決被告不得上訴。
檢察官如不服本判決，應於送達後10日內，向本院提出上訴狀。
其未敘述理由者，並應於提出上訴狀後10日內向本補提理由狀
(須附繕本)。
                              書記官  吳家瑩
中　　華　　民　　國　　96　　年　　7　　月　　13 　  日
（附件）
臺灣臺東地方法院刑事判決　　　　　　　 95年度訴字第322號
公　訴　人　臺灣臺東地方法院檢察署檢察官
被　　　告　乙○○　男　37歲（民國○○年○月○○日生）
　　　　　　　　　　身分證統一編號：Ｚ000000000號
　　　　　　　　　　住臺東縣成功鎮○○路76號
　　　　　　　　 　（現另案於臺灣東成技能訓練所執行中）
上列被告因搶奪等案件，經檢察官提起公訴（95年度偵字第1603
號），被告於準備程序中為有罪之陳述，經本院合議庭裁定改由
受命法官獨任進行簡式審判程序，判決如下：
    主  文
乙○○以加害生命、身體之事，恐嚇他人致生危害於安全，累犯
，處拘役肆拾日，如易科罰金，以銀元參佰元即新臺幣玖佰元折
算壹日；又以強暴妨害人行使權利，累犯，處拘役貳拾日，如易
科罰金，以銀元參佰元即新臺幣玖佰元折算壹日。應執行拘役伍
拾日，如易科罰金，以銀元參佰元即新臺幣玖佰元折算壹日。
    事  實
一、乙○○前於民國93年間因施用毒品案件，經本院判處有期徒
    刑6月確定，並於95年1月26日縮刑期滿執行完畢，仍不知悔
    改，於95年5月18日晚上9時許，在臺東縣成功鎮○○路36之
    8號甲○○住處，先基於傷害犯意，徒手毆打甲○○成傷（
    傷害部分業據撤回告訴），復自甲○○之廚房取出西瓜刀1
    把以右手持刀，左手捉住甲○○右手，以加害生命、身體之
    事向甲○○恐嚇稱：「我要砍下去喔。」等語，並作勢欲砍
    甲○○，使甲○○心生畏懼，致生危害於安全。乙○○復另
    行起意基於妨害他人行使權利之犯意，於95年5月19日凌晨5
    時許，在上開處所以強暴方式取走甲○○所有車牌號碼BA2-
    619號重機車之鑰匙，強行騎走該重機車，妨害甲○○行使
    該機車之權利，嗣於同日上午8時許始將機車騎回甲○○住
    處，後經甲○○報警處理，始查知上情。
二、案經臺東縣警察局成功分局報告臺灣臺東地方法院檢察署檢
    察官偵查起訴。
    理  由
一、本件被告乙○○所犯為刑法第304條、第305條之罪，核屬刑
    事訴訟法第273條之1第1項所定死刑、無期徒刑、最輕本刑
    為3年以上有期徒刑以外之罪，亦非高等法院管轄之第一審
    案件，而被告於本院行準備程序中就被訴事實為有罪之陳述
    ，經告知被告簡式審判程序之旨並聽取當事人意見後，本院
    合議庭裁定由受命法官獨任進行簡式審判程序，合先敘明。
二、訊據被告乙○○於警詢、偵查及本院審理中均坦承不諱，核
    與告訴人即證人甲○○於警詢、偵查中證述之情節相符，並
    有刑案現場測繪圖、指認筆錄、診斷證明書、贓物認領保管
    單各1紙及照片21幀附卷可查，另有西瓜刀1把扣案可資佐證
    ，足認被告自白與事實相符，應可採信。本案事證明確，被
    告犯行洵堪認定，應依法論科。
三、被告行為後，刑法於94年1月7日修正通過、於94年2月2日公
    布，定於95年7月1日施行，其中刪除刑法第56條，並修正第
    2條、第47條、第42條、第74條等規定。按行為後法律有變
    更者，適用行為時之法律，但行為後之法律有利於行為人者
    ，適用最有利於行為人之法律，現行刑法第2條第1項定有明
    文。此條規定乃與刑法第1條罪刑法定主義契合，而貫徹法
    律禁止溯及既往原則，係規範行為後法律變更所生新舊法律
    比較適用之準據法，是刑法第2條本身雖經修正，但刑法第2
    條既屬適用法律之準據法，本身尚無比較新舊法之問題，應
    一律適用裁判時之現行刑法第2條規定以決定適用之刑罰法
    律，先予辨明。又以本次刑法修正之比較新舊法，應就罪刑
    有關之共犯、未遂犯、想像競合犯、牽連犯、連續犯、結合
    犯，以及累犯加重、自首減輕暨其他法定加減原因（如身分
    加減）與加減例等一切情形，綜其全部罪刑之結果而為比較
    ，至於沒收等從刑，應附屬於主刑，除法律有特別規定者外
    ，依主刑所適用之法律，最高法院95年5月23日著有95年度
    第8次刑庭會議決議可資參照。經查：刑法第304條第1項強
    制罪及第305條恐嚇危害安全罪，其法定刑有關罰金部分均
    為（銀元）300元以下罰金。查刑法分則編各罪所定罰金刑
    之貨幣單位原為銀元，修正前刑法第33條第5款規定：「罰
    金：一元（銀元）以上。」，而依罰金罰鍰提高標準條例規
    定，就72年6月26日前修正之刑法部分條文罰金數額提高二
    至十倍，其後修正者則不提高倍數，並依現行法規所定貨幣
    單位折算新臺幣條例規定，以銀元一元折算新臺幣三元。修
    正後刑法第33條第5款規定：「罰金：新臺幣一千元以上，
    以百元計算之。」，刑法第33條第5款所定罰金貨幣單位經
    修正為新臺幣後，刑法分則各罪所定罰金刑之貨幣單位亦應
    配合修正為新臺幣，為使刑法分則編各罪所定罰金之最高數
    額與刑法修正前趨於一致，乃增訂刑法施行法第1條之1：「
    中華民國94年1月7日刑法修正施行後，刑法分則編所定罰金
    之貨幣單位為新臺幣。94年1月7日刑法修正時，刑法分則編
    未修正之條文定有罰金者，自94年1月7日刑法修正施行後，
    就其所定數額提高為三十倍。但72年6月26日至94年1月7日
    新增或修正之條文，就其所定數額提高為三倍。」。從而，
    刑法修正後刑法分則編各罪所定罰金刑之最高數額，適用刑
    法施行法第1條之1之規定後，並無不同，即對被告並無有利
    或不利之情形；惟修正後刑法第33條第5款所定罰金刑最低
    數額，較之修正前提高，自以修正前刑法第33條第5款規定
    有利於被告。
四、核被告乙○○所為，係犯刑法第304條第1項之以強暴妨害人
    行使權利罪及同法第305條恐嚇危害安全罪。起訴事實已載
    明被告強行取走被害人機車鑰匙後騎走機車妨害被害人行使
    權利之事實，雖漏引刑法第304條，仍應認此部分已起訴，
    本院自得併予審究，附此明。被告所犯上開2罪，犯意各
    別，行為不同，應分論併罰。被告曾於94年間，因施用毒品
    ，經本院判處有期徒刑6月確定，並於95年1月26日縮刑期滿
    執行完畢，有卷附臺灣高等法院被告前案紀錄表可按，5年
    以內再犯本件有期徒刑以上之罪，為累犯，依刑法第47條第
    1 項規定加重其刑。爰審酌被告之素行不良，甫於95年1月
    26 日出獄即再犯本案，惟犯罪之動機係因酒後一時失慮致
    罹刑章、目的、手段、所生危害及犯後坦承犯行態度良好，
    並經告訴人當庭表示願意原諒被告，請法院從輕量刑（見本
    院卷第32頁）等一切情狀，量處如主文所示之刑，被告於犯
    罪時之刑法第41條第1項前段規定：「犯最重本刑為五年以
    下有期徒刑以下之刑之罪，而受六個月以下有期徒刑或拘役
    之宣告，因身體、教育、職業、家庭之關係或其他正當事由
    ，執行顯有困難者，得以一元以上三元以下折算一日，易科
    罰金。」又被告行為時之易科罰金折算標準，修正前罰金罰
    鍰提高標準條例第2條前段（現已刪除）規定，就其原定數
    額提高為100倍折算1日，則本件被告行為時之易科罰金折算
    標準，如以銀元300元折算1日，經折算為新臺幣後，應以新
    臺幣900元折算為1日。惟95年7月1日修正公布施行之刑法第
    41 條第1項前段則規定：「犯最重本刑為五年以下有期徒刑
    以下之刑之罪，而受六個月以下有期徒刑或拘役之宣告者，
    得以新臺幣一千元、二千元或三千元折算一日，易科罰金。
    」比較修正前後之易科罰金折算標準，以95年7月1日修正公
    布施行前之規定，較有利於被告，則應依刑法第2條第1項前
    段，適用修正前刑法第41條第1項前段規定，定其折算標準
    。並定應執行刑及易科罰金之折算標準。
五、至公訴意旨認被告強行騎走甲○○所有之重機車，而耗費該
    重機車內之汽油，認被告應成立刑法第325條第1項之搶奪罪
    。惟按刑法第325條第1項之搶奪罪，係以意圖為自己或第三
    人不法之所有，搶奪他人之動產為其構成要件，最高法院著
    有40年臺上字第6號判例可參。是刑法搶奪罪之成立，乃以
    行為人之搶奪行為，係出於不法所有之意圖，即行為人有將
    所搶奪之物據為己有之意思為必要，非謂行為人有施加一定
    腕力之奪取行為，即可不問其主觀之意圖為何，概論以搶奪
    罪；若行為人係出於一時使用之目的，奪取他人之物加以使
    用，而有於使用後返還所有人之意思，則難謂其係基於不法
    所有之意圖搶奪他人之物，尚難以搶奪罪相繩。再按刑法罪
    刑法定主義禁止類推解釋之精神，即在保障人民不受法無處
    罰明文之刑罰制裁，且不因執法者以一己之念任意解釋法律
    ，而受不測之損害。查一般騎乘機車必使用其內之油料，乃
    該類機械運作必然之性質，使用該類機械者之目的（即意圖
    ）在使用該車，而非在消耗機械內之油料；此與目的係在直
    接偷取油料之人，其行為標的本即在油料，仍有所不同。按
    刑法之搶奪罪係屬以不法所有意圖為主觀構成要件要素之目
    的犯，就基於暫時使用目的而取他人機車者而言，其主觀目
    的係暫時使用該機車代步，而非在消耗其內之油料，事屬顯
    然，消耗油料乃使用者取得該機車持有後使用機車之當然結
    果，就油料部分乃涉及行為人是否須負民事上補償責任問題
    ，尚不得以搶奪罪相繩。從被告於95年5月19日凌晨5時許騎
    用該重機車，然後即於同日上午8時許騎回該重機車原停放
    處等情觀之，足認被告於警詢、偵查及本院審理中均供稱係
    為買早點而借用該車之目的堪可採信，而僅依該重機車之經
    濟上之用法，加以駛用，並無排除權利人、將他人之物當作
    自己之物之意思，而騎乘機車必然使用油料，亦難認被告有
    何意圖自己不法所有而搶奪油料之意圖，從而被告既無不法
    所有之意圖，僅取得他人之物為一時之用，且又具有使用後
    交還原所有人之意思，尚與刑法上之搶奪罪有間，惟公訴意
    旨認此部分若成立犯罪，亦與上開被告所犯以強暴妨害人行
    使權利罪間有裁判上一罪之關係，爰不另為無罪之諭知，併
    此敘明。
據上論斷，應依刑事訴訟法第273條之1第1項、第299條第1項，
刑法第2條第1項前段、第304條、第305條、第47條第1項、第41
條第1項前段（修正前）、第51條第6款，罰金罰鍰提高標準條例
第1條、第2條前段（修正前），判決如主文。
中　　華　　民　　國　　96　　年　　2 　　月　　27　　日
                  刑事第一庭    法  官  徐淑芬
以上正本證明與原本無異。
如不服本判決，應於判決送達後10日內向本院提出上訴狀（須附
繕本）。
「切勿逕送上級法院」
                                書記官  王希文
中　　華　　民　　國　　96　　年　　2 　　月　　27　　日
中華民國刑法第304條
以強暴、脅迫使人行無義務之事或妨害人行使權利者，處 3 年以
下有期徒刑、拘役或 3 百元以下罰金。
前項之未遂犯罰之。
中華民國刑法第305條
以加害生命、身體、自由、名譽、財產之事，恐嚇他人致生危害
於安全者，處 2 年以下有期徒刑、拘役或 3 百元以下罰金。
